臺灣嘉義地方法院民事判決
111年度訴字第261號
原      告  王庭翊  


訴訟代理人  嚴天琮律師                      
被      告  陳宣儒  


訴訟代理人  黃泰誌  
上列當事人間返還租賃物等事件，在民國111年9月15日言詞辯論
終結，本院判決如下：
    主  文
一、被告應將門牌號碼嘉義市○區○○路000巷0號5樓房屋騰空返還
    原告。
二、被告應自民國111年5月20日起至遷讓返還第1項房屋日止，
    按月給付原告新臺幣(下同)10,000元。
三、原告其餘之訴駁回。
四、本判決第一項，如原告以672,833元為被告供擔保後，可以
    假執行。但被告如以2,018,500元為原告預供擔保後，可以
    免為假執行。
五、本判決第二項，如原告按月以3,333元為被告供擔保後，可
    以假執行。但被告如按月以10,000元為原告預供擔保後，可
    以免為假執行。
六、訴訟費用20,998元由被告負擔。
七、原告其餘假執行的聲請駁回。 
    事實及理由
一、原告主張：         
㈠、門牌號碼嘉義市○區○○路000巷0號5樓房屋（下稱本件房屋）
    是原告所有，被告與訴外人黃泰誌（下稱黃泰誌）為夫妻。
    原本是由黃泰誌向原告承租本件房屋，於民國110年底租約
    到期前，黃泰誌向原告表示欲由他的配偶即被告為承租人續
    租111年度。因此，原告在110年12月15日與被告簽訂本件房
    屋的房屋租賃契約書（下稱本件租約），由被告向原告承租
    本件房屋，租賃期間自111年1月1日起至111年12月31日止，
    租金每月新臺幣(下同)2萬2,000元。
㈡、原告於111年2月間發現被告於非正常使用狀態毁損附屬的沙
    發，經原告通知被告修繕，被告置若罔聞，並開始不再理會
    原告的通知，被告惡意為之，原告溝通未果，求助無門，迫
    不得已依本件租約第10條第4項約定，提前30日通知被告終
    止租約。原告已於111年3月2日向被告寄發終止租約存證信
    函，被告於111年3月3日已收受，被告卻沒有將本件房屋返
    還給原告。所以，原告提起本件訴訟，並以民事起訴狀繕本
    為通知被告終止兩造租約的意思表示。本件租約已經終止，
    依民法第455條規定、本件租約第11條第1項約定，被告應將
    本件房屋返還給原告。
㈢、依前所述，本件租約已經終止，但是被告仍然沒有依本件租
    約第11條第1項約定將本件房屋返還給原告。所以依本件租
    約第11條第3項約定「乙方(被告)未依第一項約定返還房屋
    時，甲方(原告)得向乙方請求未返還房屋期間之相當月租金
    額外，並得請求相當月租金額1倍（未足1個月者，以日租金
    折算）之違約金至返還為止。」，原告可以向被告請求自民
    事起訴狀繕本送達隔日起至遷讓房屋之日止，按月給付原告
    相當月租金一倍即4萬4,000元違約金。　　
㈣、並聲明：⒈ 被告應將本件房屋騰空，並遷讓返還予原告。⒉被
    告應自起訴狀繕本送達隔日起至遷讓房屋之日止，按月給付
    原告4萬4,000元。⒊原告願供擔保請准宣告假執行。
二、被告答辯：
㈠、本件房屋是原告合併2棟透天房屋後，分隔為11個單位，1至2
    樓作為店面，分為兩戶出租；3至5樓作為住宅，分為九戶出
    租，全部供為反覆出租用途，可見原告是以出租為業。而被
    告承租的本件房屋是作為被告夫妻2人的住宅用途，且本件
    租約是原告單方預先擬定内容，供與不特定承租人簽訂，承
    租人對於本件租約一般條款（即租金、租期等牽涉不同承租
    對象的條件以外的條款）並沒有修改或變更的權利，所以，
    本件租約為定型化契約。
㈡、本件租約第10條約定無效：
　⒈本件租約第10條第1項約定：「本契約於期限屆滿前，乙方（
    即被告）不得終止租約」；第4項約定：「甲方（即原告）
    如終止租約，應提前30日告知乙方」。可知本件租約強迫承
    租人於期限屆滿前，不得終止租約，但出租人卻可以不具任
    何理由提前終止租約，此等約定是無故限縮承租人權利，擴
    大出租人權利，顯然違背民法租賃一節或租賃住宅市場發展
    及管理條例(下稱租賃住宅管理條例)保護承租人即經濟弱勢
    者的立法目的，且於承租人與出租人之間，顯失公平。
　⒉原告只因與被告無法溝通，就依本件租約第10條第4項約定終
    止租約，但是，事實上雙方並沒有不能溝通的情形。由此可
    知，如果出租人只因為片面的理由就可以隨意、提前終止租
    賃契約，承租人如何能立即找到適合居住的房屋並搬遷？承
    租人日後又如何能於訂定租賃契約後，安心規劃租賃期間的
    生活方式？可見本件租約第10條第4項約定出租人可以隨時
    、任意終止租約，明確違背公平、互惠原則及前揭法律立法
    目的。
　⒊依「住宅租賃定型化契約應記載事項及不得記載事項」，其
    中應記載事項第14點規定，是「租賃雙方」，可以選擇是否
    於租期屆滿前任意終止租約，非其中一方可以單獨享有此終
    止權，所以出租人無權單方決定是否賦予承租人此權利，更
    無權單獨決定出租人可以在租期屆滿前任意終止租約，而承
    租人則不可以。足以證明本件租約第10條違背住宅租賃定型
    化契約應記載事項第14點規定。　
㈢、本件租約第11條第3項約定無效：
　⒈原告此種專以出租為業的出租人所受損害，是沒辦法出租與
    第三人收取租金的金錢損失。因此，承租人如果有於租期屆
    滿或契約終止後，沒有立即返還租賃物的違約行為，對出租
    人所負損害賠償責任，應以原約定租金額為賠償基準。但是
    ，本件租約第11條第3項竟約定承租人違約沒有返還本件房
    屋時，承租人應賠償原約定租金額2倍的違約金，顯然已不
    當加重承租人的責任，且此約定是原告預訂於其提出的定型
    化契約條款内，被告無磋商變更的餘地，此等約款依本件租
    約之主要權利義務加以判斷，有顯失公平的情形。
　⒉又出租人即原告如果以本件租約第10條第4項約定隨時、任意
    終止租約，承租人即被告必然不可能立即找到合適的住宅而
    可以搬遷。因為要找到適合全部家庭成員的居住環境、經濟
    能力足以負擔的租金、能配合工作或就學地點等等條件的住
    宅，並非容易，往往需提前數個月尋找。此時，原告就可以
    主張依本件租約第11條第3項約定要求給付兩倍租金額的違
    約金。此種約定顯然大幅加重承租人之義務，且是否發生此
    不合理之義務，竟然是取決於出租人單方的任意行為，所以
    ，本件租約第10條第4項連結第11條第3項約定適用結果的不
    公平及不合理，顯而易見。
㈣、原告不可以依照本件租約第10條、第11條第3項約定，請求返
    還租賃物及給付違約金：　
  ⒈本件租約第10條、第11條第3項約定違反租賃住宅市場發展及
    管理條例第5條規定，無效，不能作為本件租約的約定內容
    。但除去該條款，本件租約仍然可以成立，所以，依租賃住
    宅管理條例第8條規定，原告在租期屆滿前應以合於約定居
    住使用的租賃住宅交付被告，不得要求收回，並應於租賃期
    間保持本件房屋合於居住使用之狀態。
　⒉又本件租約第10條、第11條第3項約定無效，原告不可以依本
    件租約第10條約定終止租約，請求返還本件房屋，及依照第
    11條第3項約定，請求在返還本件房屋前，按月給付租金額2
    倍計算的金錢(4萬4,000元)。　　
㈤、並聲明：原告之訴駁回。如受不利判決，請准供擔保免為假
    執行。
三、法院的判斷：
㈠、原告原與被告配偶黃泰誌簽約，由黃泰誌向原告承租本件房
    屋，在110年12月15日，原告改與被告簽訂本件租約，由被
    告向原告承租本件房屋，租賃期間自111年1月1日起至111年
    12月31日止，租金每月2萬2,000元等情形，雙方沒有爭執，
    並且有本件租約在卷可佐(見本院卷第11至16頁)。
㈡、原告與被告簽署的本件租約，並非定型化契約：
  ⒈本件租約是原告預先擬訂，交由被告簽約一事，雙方都不爭
    執(見本院卷第59頁、第87頁)。但是，就本件租約的租金、
    押租金、或是附屬在本件房屋交由被告使用的傢俱等事項，
    是經雙方協商議定後簽署的情形，兩造也沒有爭執(見本院
    卷第98頁)，足認兩造間所訂的本件租約，是經雙方協商後
    訂立，被告具有一定程度的議約能力。
  ⒉而且，本件租約是在被告配偶黃泰誌與原告原租約簽訂後相
    隔約一年才簽訂，被告也自承前後兩份租約內容相同(見本
    院卷第87頁)，被告對於續租本件房屋的利弊得失，應更有
    清楚暸解，衡情已經過充分評估及考慮後，始決定再繼續承
    租本件房屋，其對於本件房屋條款的認識及議約能力衡情應
    更為加強。
  ⒊所以，從本件合約簽訂之過程，雙方均為自然人，締約條件
    相當，被告應具有相當議約能力，且被告可就個別條款與原
    告進行磋商及變更，自難認本件租約為定型化契約。
㈢、原告依照民法第455條規定，請求被告遷讓房屋，為有理由：
  ⒈定型化契約條款，指企業經營者為與多數消費者訂立同類契
    約之用，所提出預先擬定之契約條款。中央主管機關為預防
    消費糾紛，保護消費者權益，促進定型化契約之公平化，得
    選擇特定行業，擬訂其定型化契約應記載或不得記載事項，
    報請行政院核定後公告之。違反第1項公告之定型化契約，
    其定型化契約條款無效。消費者保護法第2條第7款、第17條
    第1項、第4項前段分別有明文規定。
  ⒉而「住宅租賃定型化契約應記載及不得記載事項」，是中央
    主管機關內政部依消費者保護法第17條之授權而制定公告。
    依消費者保護法的規定，自以締約之一方為企業經營者，一
    方為消費者，方有適用的餘地。
  ⒊本件締約雙方都是自然人，被告雖抗辯原告是將兩棟透天房
    屋分隔為11個單位反覆出租，但是原告否認上開房屋均為其
    所有，及以出租為業，被告也未提出其他證據證明，自難直
    接認定原告為企業經營者。而且，本件租約非定型化契約，
    已如前述。所以，被告抗辯本件租約第10條約定，違反內政
    部公告的住宅租賃定型化契約應記載事項第14條規定「本契
    約於期限屆滿前，除依第十七點及第十八點規定得提前終止
    租約外，租賃雙方□得□不得任意終止租約」，應屬無效等
    語，就難以採信。
  ⒋租賃契約具消費關係者，適用消費者保護法相關規定；非具
    消費關係者，其應約定及不得約定事項，由中央主管機關定
    之。非具消費關係之租賃契約條款，違反第一項應約定及不
    得約定事項者，無效；該應約定事項未記載於契約者，仍構
    成契約之內容；其為口頭約定者，亦同。租賃住宅管理條例
    第5條第1項、第4項前段分別有明文規定。
  ⒌內政部依照上開法律授權訂定非具租賃關係之「住宅租賃契
    約應約定及不得約定事項」，在應約定事項第13條規定：「
    本契約於期限屆滿前，除依第十六點及第十七點規定得提前
    終止租約外，租賃雙方□得□不得任意終止租約。依前項約
    定得終止租約者，租賃之一方應至少於終止前一個月通知他
    方。一方未為先期通知而逕行終止租約者，應賠償他方最高
    不得超過一個月租金額之違約金。前項承租人應賠償之違約
    金，得由第四點第一項規定之押金中抵充，如有不足，並得
    向承租人請求給付不足之金額。租期屆滿前，依第一項終止
    租約者，出租人已預收之租金應返還予承租人。」。
  ⒍解釋意思表示應探求當事人之真意，不得拘泥於所用之辭句
    ，民法第98條定有明文。又解釋契約，應以立約當時之真意
    為準，而真意何在，應以過去事實及其他一切證據資料為斷
    定之標準，並應通觀契約全文，於文義上及理論上詳為推求
    ，不能拘泥文字致失真意（最高法院82年度台上字第341號
    判決參照）。
  ⒎本件租約第10條約定「本契約於期限屆滿前，乙方(被告)不
    得終止租約。乙方違反前項規定者，應賠償2個月租金額之
    懲罰性違約金，甲方(原告)得逕由第四條之擔保金(押金)或
    預收之租金中扣抵。租約屆滿前，乙方終止租約者，甲方已
    預收之租金，經扣除乙方之違約金後，應返還予乙方。甲方
    如終止租約，應提前30日告知乙方」（見本院卷第12頁）。
  ⒏兩造所簽訂的本件租約第10條第1項雖然記載「本契約於期限
    屆滿前，乙方(被告)不得終止租約。」，但是從同條第2項
    及第3項文義來看，是約定被告在租約屆滿前終止租約，應
    賠償2個月租金為違約金，原告預收的租金扣除該違約金後
    ，應返還被告。可見租約的真意是，租賃雙方都可以終止租
    約，而承租人(被告)提前終止租約，須賠償出租人(原告)2
    個月租金，出租人(原告)則是須在30日前通知承租人(被告)
    期前終止租約，而無違約金賠償。
  ⒐因此，本件租約第10條約定，其中承租人任意終止租約就應
    賠償2個月租金，違反上開租賃住宅契約應約定事項第13條
    規定「依前項約定得終止租約者，租賃之一方應至少於終止
    前一個月通知他方。一方未為先期通知而逕行終止租約者，
    應賠償他方最高不得超過一個月租金額之違約金。」而無效
    ，其餘部分仍為有效。被告辯稱上開約定僅賦予出租人可任
    意終止，依照租賃住宅管理條例第5條規定，全部無效等語
    ，就不可採。
  ⒑土地法第一百條出租人收回房租之限制，僅限於不定期限租
    賃，不包含定有期限租賃契約（最高法院37年上字第7729號
    判決意旨參照）。本件租約為定期租賃契約，被告辯稱，原
    告任意終止租約違反土地法第100條等語，也不可採。
  ⒒原告已在111年3月2日以嘉義埤子頭郵局存證號碼000018號存
    證信函通知被告要依照本件租約第10條第4項約定終止租約
    ，被告在同年月3日收受，有回執附卷可查(見本院卷第21至
    23頁)。本件租約為定有期限之租賃契約，租金是按月給付
    ，依民法第453條、第450條第3項規定，以曆定1個月之末日
    為契約終止期。因此，本件租約於原告終止函送達後1個月
    之111年4月2日當月末日，即111年4月30日發生終止租約的
    效力。
  ⒓承租人於租賃關係終止後，應返還租賃物；租賃物有生產力
    者，並應保持其生產狀態，返還出租人。民法第455條有明
    文規定。
  ⒔本件租約既經原告合法終止，原告依民法第455條規定請求被
    告返還本件房屋，就有依據，應予准許。
㈣、原告依照本件租約第11條第3項約定，請求被告給付違約金，
    為有理由：　
  ⒈本件租約第11條第3項約定：「乙方(被告)未依第一項約定返
    還房屋時，甲方(原告)得向乙方請求未返還房屋期間之相當
    月租金額外，並得請求相當月租金額1倍（未足1個月者，以
    日租金折算）之違約金至返還為止。」(見本院卷第12頁)。
  ⒉由上開條文內容，可知該約定是屬於強制租賃物返還債務之
    履行為目的，確保債權效力強制罰之「懲罰性違約金」性質
    。
  ⒊本件租約第11條第3項約定，與「住宅租賃契約應約定及不得
    約定事項」應約定事項第14條第3項規定：「承租人未依第1
    項規定返還租賃住宅時，出租人應即明示不以不定期限繼續
    契約，並得向承租人請求未返還租賃住宅期間之相當月租金
    額，及相當月租金額計算之違約金（未足1個月者，以日租
    金折算）至返還為止」大致相同，被告辯稱本件租約第11條
    第3項約定，違反租賃住宅管理條例第5條規定而無效等語，
    就不可採。
  ⒋被告於本件租約終止後，迄今均未遷讓交還本件房屋，已如
    前述，原告自可依此約定請求被告給付未返還房屋期間之違
    約金。又本件租約是約定可以請求相當月租金額「1倍」計
    算的違約金(2萬2,000元×1)，原告請求被告賠償2倍房租計
    算的違約金4萬4,000元（2萬2,000元×2），顯有誤會。
  ⒌約定之違約金額過高者，法院得減至相當之數額，民法第252
    條有明文規定。而違約金之約定是否過高，應依一般客觀事
    實，社會經濟狀況及債務人若能如期履行債務，債權人可得
    享受之一切利益為酌定之標準（最高法院86年度台上字第10
    84號判決參照）。
  ⒍審酌被告延遲返還本件房屋的違約情節，導致原告受有相當
    於租金本息之損害，影響原告規劃該房屋後續使用收益，及
    依照上開約定，原告可另請求未返還房屋期間相當月租金額
    ，而被告在本院審理時表示每月都有按時繳納租金(見本院
    卷第87頁)，原告也沒有否認，與參考近年社會經濟與不動
    產景氣狀況、兩造社會地位等一切客觀情狀，認為被告於兩
    造租賃關係終止後，未即時自本件房屋遷出而另應支付之違
    約金，應酌減為每月10,000元，方屬相當。
  ⒎所以，原告請求被告自起訴狀繕本送達隔日即111年5月20日
    起至遷讓返還本件房屋之日止，按月給付原告1萬元違約金
    ，有法律上依據，超過的部分，就沒有依據。
四、結論，原告依照民法第455條規定、本件租約的法律關係，
    訴請被告遷讓返還本件房屋，及從111年5月20日起至遷讓返
    還本件房屋之日止，按月給付原告1萬元，為有理由，應予
    准許，超過的部分，就沒有理由，應該駁回。
五、就原告勝訴部分，原告表明願意提供擔保聲請宣告假執行，
    而被告就其敗訴部分，陳明願供擔保，請准宣告免為假執行
    ，均與法律規定相符，本院分別酌定相當的金額准許之。又
    原告請求不被准許部分的假執行的聲請，沒有理由，一併駁
    回。
六、本件訴訟的事實已經明確，當事人提出其他的攻擊防禦方法
    及證據，都已經法院詳細斟酌，經認定不影響本件判決的結
    果，所以不一一論述。
七、訴訟費用負擔之依據：民事訴訟法第79條。　
八、據上論結，原告之訴，一部有理由，一部無理由，因此判決
    如主文。　　　　　　　　
中　　華　　民　　國　　111 　年　　10　　月　　6 　　日
                  民事第一庭    法　官  吳芙蓉　
以上正本係照原本作成
如對本判決上訴，須於判決送達後20日內向本院提出上訴狀。如
委任律師提起上訴者，應一併繳納上訴審裁判費。
中　　華　　民　　國　　111 　年　　10　　月　　7 　　日
                                書記官  王立梅